臺灣高等法院民事判決　　九十一年度上易字第三七號
　　　上　訴　人　甲○○
　　　法定代理人　龔福來
　　　訴訟代理人　陳垂鎰
右當事人間確認債權不存在事件，上訴人對於中華民國九十年十一月二十一日臺灣板
橋地方法院九十年度訴字第一六○六號第一審判決提起上訴，本院判決如左：
      主      文
原判決廢棄。
確認被上訴人請求上訴人提供其所有臺北縣五股鄉○○段水碓小段二一九三建號建物
如附圖所示Ａ部分（面積二○‧六四平方公尺），作為該建物所在公寓大廈住戶使用
之債權關係不存在。
第一、二審訴訟費用由被上訴人負擔。
      事      實
甲、上訴人方面：
    一、聲明：如主文第一、二項所示。
    二、陳述：除與原判決記載相同者，予以引用外，補稱：
        (一)系爭建物面積達一百二十四坪多，共同使用部分約二十五坪，而附圖Ａ部
          分之走道面積僅約六坪，相對於全部面積，其間差距對房地產專業者之判
          斷已屬困難，更何況是一般民眾，故就系爭走道屬主建物範圍乙事，上訴
          人實不可能知悉。
        (二)系爭建物之左右兩排教室，在原始設計上均屬獨立之不動產，僅上訴人與
          訴外人張吳秀娥共同向被上訴人購買時，合併設計成一獨立建物。系爭建
          物所在之大樓分為二邊，一邊各有一電梯，相對於上訴人為單一門牌之另
          一邊建物，共有七戶，即臺北縣五股鄉○○路十六巷四七號至五九號，故
          附圖Ａ部分雖屬中間走道，然上訴人有理由以為該部分與另一邊建物之同
          一位置走道，同屬於共同使用部分，不知其為建物之專有部分。
        (三)上訴人係在臺北縣政府工務局於民國（下同）九十年初安檢，要求設立安
          全門時，方始得知如附圖Ａ部分為專有部分。先前設置未上鎖之活動木門
          ，目的係與上下樓層之通行電梯區隔，並方便整體使用，但因誤認其為共
          同使用部分，故未上鎖以免妨害通行，不能據此推論上訴人已有默示同意
          。
        (四)上訴人並未同意以其專有部分提供公用，張吳秀娥與上訴人僅依被上訴人
          告知，而消極未遮斷如附圖Ａ部分所示之通道，雙方自無意思表示合致。
          縱張吳秀娥與被上訴人間有使用借貸關係存在，亦僅存在於原契約當事人
          之間，上訴人輾轉自張吳秀娥處購得系爭通道所屬建物之一半所有權，就
          該債權契約亦不生承受之問題，被上訴人不得對上訴人主張使用借貸關係
          存在。
        (五)否認系爭房屋總價由新臺幣（下同）二千二百萬元降為一千八百五十萬元
          係專有部分提供公用之議價結果。
        (六)退萬步言，縱認兩造間有使用借貸關係，上訴人因臺北縣政府工務局要求
          設立安全門（安全門係指得由室內向外開之門），自己需用借用物，已不
          能提供公用，依民法第四百七十二條第一款規定，上訴人亦終止契約，則
          兩造間就如附圖Ａ部分所示通道，自無提供公用之債權關係存在。
        (七)大樓住戶若不經由系爭通道，除得依被上訴人所述二種方式通往地下一樓
          外，尚得搭電梯至二樓，再從二樓走樓梯至地下室，或直接經由戶外地下
          室之通道至地下室。
    三、證據：除援用原審所提證據外，補提臺北縣政府工務局捌拾陸股使字第壹
        伍號使用執照一件、臺北縣政府工務局建築物防火避難設施與設備安全檢查
        申報結果通知書及改善計畫書各一紙、使用執照圖一紙為證，並聲請訊問證
        人張吳秀娥。
乙、被上訴人方面：
    一、聲明：駁回上訴。
    二、陳述：除與原判決記載相同者，予以引用外，補稱：
        (一)上訴人與張吳秀娥共同向被上訴人購買系爭房屋，全部面積四一二‧三三
          平方公尺（包括主建物二八三‧六八平方公尺、陽台四六‧○五平方公尺
          及共同使用部分八二‧六平方公尺），合約一二四‧七三坪。系爭走道面
          積為二○‧六四平方公尺，合約六‧二四坪，占房屋全部面積百分之五，
          占主建物面積百分之七‧二七。本戶房屋規劃設計原為七戶獨立房屋及一
          走道，預售時，此七戶房屋均未售出，其後，被上訴人將此七戶及其他未
          售出房屋向臺北縣政府申請適用「臺灣省獎勵投資興建國民住宅作業規定
          」獲准，使購屋人享有免納契稅與低利率貸款之優惠。同時為符合「國民
          住宅社區規劃及住宅設計規則」必須設置幼稚園或托兒所之規定，故將此
          七戶房屋及走道於申報建物竣工前，變更設計為一戶及使用用途為幼稚園
          ，並獲臺北縣政府工務局於八十六年一月廿九日核發使用執照，而經臺北
          縣新莊地政事務所為所有權第一次登記。
        (二)八十六年五月間，被上訴人將房地產權移轉登記予預售之買受人並辦理交
          屋，購屋人即陸續進住，當時，一樓系爭房屋仍屬被上訴人所有，但為住
          戶進出地下室需要，乃提供室內走道作為通行之用。八十七年三月間，張
          吳秀娥與被上訴人洽買系爭房屋到現場察看時，即已見到住戶通行走道之
          情形，被上訴人並告知走道係買賣房屋面積之一部分，歸屬於系爭房屋所
          有權人，但必須提供予住戶通行使用，以此條件並經議價，買賣總價由二
          千二百萬元降為一千八百五十萬元後成交，雙方並於不動產買賣契約第十
          二條第二項約定：「房地之點交以現狀為準」。
        (三)買賣契約簽訂後，被上訴人應上訴人等買受人請求，於所有權移轉登記及
          點交前，先將房屋提供渠等裝潢，工程包括變更室內隔間、拆除靠走道之
          部分牆壁開設窗戶、打通辦公室與走道牆壁以利進出教室暨於專有部分走
          道與共同使用部分走道之分界處兩端各設一道未上鎖之活動木門作區隔等
          ，是時上訴人亦在現場監督工程進行。在裝潢工程施工中，社區管理委員
          會及住戶曾出面阻止，經被上訴人之業務承辦人謝英才共同說明走道係該
          戶房屋之專有部分而非共同使用部分及由結構技師出具無損結構安全證明
          後，管理委員會始無異議及未堅持拆除木門，全部工程並順利完成。
        (四)系爭房屋業經臺北縣新莊地政事務所為產權登記及繪製測量成果圖，可供
          民眾查閱，上訴人也親見住戶通行附圖Ａ部分走道之事實，顯見上訴人於
          買受系爭房屋時，實已同意提供該專有部分通道予全體住戶使用。
        (五)房屋所有權人自願將專有部分提供他人使用，非法令所禁止。日後所有權
          人將此專有部分使用限制約定為買賣條件，並經買受人同意者，於房屋所
          有權移轉登記及交付完成後，買受人應繼受該條件並受拘束。而在使用借
          貸關係存續中，如貸與人擬終止契約者，應向借用人為意思表示，被上訴
          人未通行系爭走道，非使用人，無受通知之必要。
        (六)樓上住戶進出地下一樓，除通行系爭走道外，另有二條經由室外進出地下
          一樓之通道，但須迂迴繞路及忍受風吹雨淋之不便利。
    三、證據：除援用原審所提證據外，補提簽收單一紙、樓上住戶進出地下一樓示
        意圖一紙、臺北縣申請設立私立托兒所應檢附文件明細表一份、國民住宅社
        區規劃及設計規則條文節本為證，並聲請向臺北縣政府社會局調閱臺北縣五
        股鄉德寶托兒所申請設立文件中之所址配置圖、概況表及申請房屋變更使用
        竣工圖暨所址平面圖。
丙、本院依職權訊問證人謝英才。
      理  　　由
一、按法律關係之存在與否不明確，原告主觀上認其在法律上之地位有不妥之狀態存
    在，而此種不妥之狀態，能以對於被告之確認判決除去之者，即認原告有即受確
    認判決之法律上利益，而得依民事訴訟法第二百四十七條之規定提起確認之訴（
    最高法院五十二年臺上字第一二四○號判例意旨參照）。本件上訴人向被上訴人
    購買臺北縣五股鄉○○段水碓小段二一九三建號建物，就其中如附圖Ａ所示之專
    有部分面積，上訴人主張其未曾同意提供予同棟大樓其他住戶通行使用，惟被上
    訴人卻為相反之主張，且該部分現亦為大樓住戶通行所使用，上訴人因而認其就
    系爭建物之所有權有受侵害之危險，其對被上訴人訴請確認被上訴人請求上訴人
    提供如附圖Ａ所示部分予大樓住戶通行使用之債權關係不存在，以排除此項危險
    ，與民事訴訟法第二百四十七條第一項之規定並無不合，自有即受確認判決之法
    律上利益，合先敘明。
二、上訴人起訴主張：系爭臺北縣五股鄉○○段水碓小段二一九三建號即門牌號碼臺
    北縣五股鄉○○路十六巷三三號一樓建物，為其所有經營托兒所使用，如附圖所
    示Ａ部分為系爭建物之專有部分，其並無提供予其他住戶通行使用之義務，然被
    上訴人卻於管理委員會出席表示兩造間就該部分有提供住戶通行使用之約定存在
    ，致影響上訴人之使用權，並造成其他住戶與上訴人間之爭議，退步言之，縱認
    兩造間有使用借貸契約存在，其亦依民法第四百七十二條第一款規定終止契約，
    為此請求判決確認被上訴人請求上訴人提供如附圖所示Ａ部分作為大樓住戶使用
    之債權關係不存在。
    被上訴人則以：八十七年三月間，上訴人與訴外人張吳秀娥共同向伊洽買系爭房
    屋，多次至現場查看時，伊就大樓住戶進出地下室必須行經如附圖所示Ａ部分之
    通道等情，已明確告知，上訴人明知該部分為建物之專有部分，未表示反對，並
    以此條件議價後成交，是上訴人確已同意將系爭通道提供大樓住戶通行使用，上
    訴人如擬終止使用借貸契約，應向借用人為意思表示，其對伊終止契約並非合法
    等語，資為抗辯。
三、查上訴人與訴外人張吳秀娥於八十七年三月二十五日，共同向被上訴人購買系爭
    建物，二人並因登記取得該建物所有權應有部分各二分之一，嗣於八十九年六月
    二十七日，張吳秀娥復將其應有部分二分之一之所有權移轉登記於上訴人。又系
    爭建物現為上訴人經營「臺北縣私立德寶托兒所」使用，附圖所示Ａ部分（面積
    二○‧六四平方公尺）係教室間之走道，屬建物之專有部分，然為同棟大樓其他
    住戶通行至地下室所使用，通道兩端各設有一道未上鎖之鐵門等事實，有不動產
    買賣契約、建物登記謄本、臺北縣新莊地政事務所建物測量成果圖、相片等在卷
    足按（見原審卷二二至二四、八至十一、五三至五四頁），並經原審勘驗現場屬
    實（見原審卷三二、三三頁），且為兩造所不爭，堪信為真實。
四、被上訴人主張上訴人就提供如附圖所示Ａ部分之通道予大樓住戶通行使用乙事，
    與被上訴人已有約定等情，固為上訴人所否認。惟查，上訴人與訴外人張吳秀娥
    向被上訴人洽買系爭房屋時，前開通道已為大樓住戶通往地下室所使用，此為上
    訴人所不爭，而雙方洽談過程中，被上訴人公司所屬人員確有要求不得將該通道
    封閉，亦經證人謝英才、張吳秀娥到庭證述明確（見本院卷四七、四八、七二頁
    ），雖買賣契約內就此約定並未載明，惟徵諸上訴人及張吳秀娥於被上訴人公司
    人員提出前述要求時，並未表示反對，且其買受系爭房屋後、進行裝潢時，僅於
    通道兩端裝設未加鎖之木門，並繼續允許大樓住戶經該走道通往地下室等情，堪
    認其就被上訴人要求提供系爭通道予住戶通行乙事，確已明示或默示同意，而與
    被上訴人成立使用借貸之利益第三人契約。又系爭建物原始規劃設計為七戶獨立
    房屋及一走道，及至申報竣工前，始依相關法令變更設計為一戶及使用用途為幼
    稚園，而與系爭建物相對之另一邊建物之同一位置走道，係屬共同使用部分等情
    ，為兩造所不爭，則上訴人主張不知系爭通道係屬建物專有部分乙節，或屬真實
    ，惟上訴人基此誤認所為提供使用之同意，僅屬意思表示內容之錯誤，在上訴人
    撤銷其錯誤意思表示之前，兩造間之前述約定仍屬有效。
五、惟按貸與人因不可預知之情事，自己需用借用物者，貸與人得終止契約，為民法
    第四百七十二條第一款所明定。所謂不可預知之情事，指在訂立使用借貸契約以
    後所發生之情事，而非訂立契約時所能預見者而言。而所謂自己需用借用物，祇
    須貸與人有自己需用借用物之原因事實為已足，其是否因正當事由而有收回之必
    要，不必深究（最高法院五十八年臺第七八八號判例意旨參照）。本件兩造訂立
    使用借貸契約後，因臺北縣政府工務局於九十年初實施建築物防火避難設施與設
    備安全檢查，要求上訴人於系爭如附圖所示Ａ部分通道之兩端加設防火安全門，
    致上訴人自己需用原提供住戶使用之系爭通道，此有上訴人提出之臺北縣政府工
    務局建物防火避難設施設備安全檢查申報結果通知書及改善計畫書各一紙為證（
    見本院卷十六、十七頁），則依民法第四百七十二條第一款之規定，上訴人自得
    終止與被上訴人間之使用借貸契約。又被上訴人為該使用借貸契約之借用人，大
    樓住戶僅為利他契約之第三人，是上訴人以九十一年三月六日上訴理由續狀繕本
    ，對被上訴人所為終止使用借貸契約之意思表示，於法即非無據。
六、綜上所述，兩造間約定由上訴人提供如附圖所示Ａ部分予大樓住戶通行使用之使
    用借貸利他契約，已因上訴人之終止而向後失其效力。從而，上訴人請求判決確
    認被上訴人請求上訴人提供其所有臺北縣五股鄉○○段水碓小段二一九三建號建
    物如附圖所示Ａ部分（面積二○‧六四平方公尺），作為該建物所在公寓大廈住
    戶使用之債權關係不存在，為有理由，應予准許。原審為上訴人敗訴之判決，尚
    有未洽。上訴意旨指摘原判決不當，求予廢棄改判，為有理由。爰由本院予以廢
    棄改判，如主文第二項所示。
七、本件為判決基礎之事證已臻明確，兩造其餘攻擊防禦及立證方法，核於判決結果
    不生影響，毋庸一一審究論述；被上訴人聲請向臺北縣政府社會局調閱臺北縣五
    股鄉德寶托兒所申請設立文件中之所址配置圖、概況表及申請房屋變更使用竣工
    圖暨所址平面圖等，亦無必要，附此敘明。
八、據上論結，本件上訴為有理由，依民事訴訟法第四百五十條、第七十八條，判決
    如主文。
中　　　華　　　民　　　國　　九十一　　年　　　四　　　月　　 十七 　　日
                                    民事第十八庭
                                　　　　審判長法　官　蔡　秀　雄
                                　　　　　　　法　官　吳　謀　焰
                                　　　　　　　法　官　梁　玉　芬
右正本係照原本作成。
不得上訴。
中　　　華　　　民　　　國　　九十一　　年　　　四　　　月　　 十八　　 日
　　　　　　　　　　　　　　　　　　　        書記官　張　淑　華
